【裁判字號】    98,易,964
【裁判日期】    990729
【裁判案由】    過失致死
【裁判全文】
臺灣高雄地方法院刑事判決               98年度易字第964號
公  訴  人  臺灣高雄地方法院檢察署檢察官
被      告  丙○○
選任辯護人  王國論律師
上列被告因過失致死案件，經檢察官提起公訴（98年度偵字第
10043 號），本院判決如下：
    主  文
丙○○犯過失致人於死罪，處有期徒刑伍月，如易科罰金，以新
臺幣壹仟元折算壹日。
    事  實
一、丙○○與甲○○為夫妻關係，兩人之女洪于晴於民國96年3
    月5 日出生，一家三口居住於高雄縣仁武鄉○○路267 巷7
    號處（下稱系爭住處），洪于晴出生後大部分之時間均由丙○○照顧。嗣於96年7 月16日凌晨2 時許，丙○○原應注意
    洪于晴為4 個月大之嬰兒，身體無法代謝大量之酒精，不得
    餵食過量含有酒精之物，且亦無不能注意之情形，竟因當時
    洪于晴啼哭無法安眠，而持過量含有酒精成分之不明物質加
    入奶水中餵食洪于晴以使其入睡，致洪于晴因急性酒精中毒
    死亡。
二、案經高雄縣政府仁武分局報請臺灣高雄地方法院檢察署檢察
    官相驗後偵查起訴。
    理  由
一、證據能力部分
 1、測謊鑑定形式上如符合測謊基本要件，包含：須受測人同意
    配合、依賴施測人員之技術與經驗、測謊儀器須良好且運作
    正常、受測人身心及意識狀態須正常等項，即具有證據能力
    。又測謊鑑定，係依一般人在說謊時，會產生遲疑、緊張、
    恐懼、不安等心理波動現象，乃以科學方法，由鑑定人利用
    測謊儀器，將受測者之上開情緒波動反應情形加以紀錄，用
    以分析判斷受測者之供述是否違反其內心之真意而屬虛偽不
    實。故測謊鑑定，倘鑑定人具備專業之知識技能，復基於保
    障緘默權而事先獲得受測者之同意，所使用之測謊儀器及其
    測試之問題與方法又具專業可靠性時，該測謊結果，如就有
    利之供述，經鑑定人分析判斷有不實之情緒波動反應，依補
    強性法則，雖不得作為有罪判決之唯一證據，但非無證據能
    力，仍得供裁判之佐證，其證明力如何，事實審法院有自由
    判斷之職權，此有最高法院97年度臺上字第5445號、97年度
    臺上字第6353號判決要旨均可供參照。本案偵查中檢察官於
    經被告丙○○同意後囑託高雄市政府警察局為測謊鑑定，被
    告於測謊前已由測謊人員說明測謊目的，並告知其可保持緘
    默、拒絕測謊，及測試步驟，於與測謊人員討論案情後即簽
    署測謊同意具結書，並對其作身心狀況調查，在測謊儀器經
    檢測功能正常後，始進行測試，有高雄市政府警察局98年2
    月27日高市警鑑字第0980012066號測謊鑑定書（見臺灣高雄
    地方法院檢察署97年度他字第7396號卷，下稱他字卷，第50
    -55 頁）所載鑑定程序可參。且本案測謊鑑定人具美國加州
    「貝克斯特測謊學校」畢業等測謊訓練經歷，有良好之專業
    訓練，測試所使用之儀器運作一切正常，亦有上揭測謊鑑定
    書可佐。參酌上揭最高法院判決要旨，本案測謊鑑定書應有
    證據能力。
 2、按被告以外之人於審判外之言詞或書面陳述，除法律有規定
    者外，不得作為證據；又被告以外之人於審判外之陳述，雖
    不符第159 條之1 至第159 條之4 之規定，但經當事人於審
    判程序同意作為證據，法院審酌該言詞陳述或書面陳述作成
    時之情況，認為適當者，亦得為證據；當事人、代理人或辯
    護人於法院調查證據時，知有第159 條第1 項不得為證據之
    情形，而未於言詞辯論終結前聲明異議者，視為有前項之同
    意，刑事訴訟法第159 條第1 項、第159 條之5 規定甚明。
    經查，本判決後開所引用之其餘各該被告以外之人於審判外
    之陳述（包括書面陳述），雖屬傳聞證據，惟業經被告、辯
    護人及檢察官於審理期日時均表示無意見而不予爭執，且迄
    至言詞辯論終結前亦均未聲明異議，本院審酌上開證據資料
    製作時之情況，尚查無違法不當之瑕疵，亦認為以之作為證
    據應屬適當，故揆諸前開法律規定與說明，爰逕依刑事訴訟
    法第159 條之5 規定，認前揭證據資料均例外有證據能力。
二、訊據被告矢口否認前揭犯行，辯稱：其沒有餵食洪于晴含有
    酒精之物，洪于晴是因其疏未注意枕頭掩其口鼻而窒息死亡
    。其不知為何會在洪于晴血液中驗出有酒精成分，可能是沖
    泡牛奶用之家中飲水機的水有酒精成分云云。經查：
 1、於96年7 月16日凌晨2 時50分許，在系爭住處內，被告發現
    被害人洪于晴遭枕頭掩住口鼻，臉色蒼白，隨即送往行政院
    國軍退除役官兵輔導委員會高雄榮民總醫院（下稱高雄榮總
    ），於同日凌晨3 時15分入該院急救，而到院時已無心跳、
    呼吸，於同日凌晨4 時25分宣布急救無效。其後，臺灣高雄
    地方法院檢察署（下稱高雄地檢署）檢察官獲報前往相驗，
    經該署檢察官會同法醫師於96年7 月20日解剖後，將解剖取
    得之血液檢體，送法務部法醫研究所（下稱法醫研究所）鑑
    定，由該所以經美國CAP （College of American
    Pathologists）認證之「頂空氣層析分析法」作毒物化學檢
    驗，其結果含酒精209mg/dL（即0.209 ％），另送驗之胃內
    容物（即奶水狀液體70c. c）則含酒精66 mg/dL，綜合研判
    洪于晴之血液中為高濃度之酒精。而依據醫學文獻，孩童血
    液中酒精濃度超過50-100 mg/dL便會引起酒精中毒症狀，包
    括昏迷、低溫與低血糖。急性酒精中毒會導致中樞神經抑制
    ，高濃度酒精會導致死亡，洪于晴血液中既含有高濃度酒精
    ，死亡原因應為急性酒精中毒。至於洪于晴雖面部外觀、鼻
    部與口部均因受壓而呈現白色，且依高雄榮總急診病歷治療
    紀錄單記載口鼻有似牛奶狀液，經詢問家屬得知洪于晴喝牛
    奶後，被告放在床上睡眠，之後發現洪于晴被枕頭蓋住口鼻
    ，發現時已無呼吸且發紺，曾自行急救後就醫求治，但因洪
    于晴體內血液中酒精濃度為高濃度，而急性高濃度酒精中毒
    會導致死亡，故洪于晴之死亡原因為急性酒精中毒等節，有
    被告、證人甲○○於警詢時之陳述、高雄縣政府仁武分局仁
    武派出所相驗案件初步調查報告表、現場照片2 張、高雄榮
    總法醫參考病歷摘要、高雄地檢署相驗筆錄、相驗屍體證明
    書、法醫驗斷書、解剖照片38張、法務部法醫研究所（96）
    醫剖字第0961101094號解剖報告書、鑑定報告書、99年4 月
    13日法醫理字第0990000747號函、97年10月31日法醫理字第
    09 70004628 號函在卷可稽（見臺灣高雄地方法院檢察署96
    年度相字第1244號卷，下稱相字卷，第2-17、20-59 、65-7
    7 頁，他字卷第46-47 頁，本院卷第72頁）。是以，洪于晴
    死因並非窒息，被告所稱洪于晴是因其疏未注意枕頭掩其口
    鼻而窒息死亡云云，顯與事實不符。此外，上開洪于晴之血
    液檢體及胃內容物經檢察官於96年11月15日另送國立臺灣大
    學醫學院附設醫院（下稱臺大醫院）檢驗是否含酒精成分，
    該院檢驗結果呈：血液中酒精濃度為589mg/dL，胃內容物之
    酒精濃度則為46 mg/dL，有該院97年2 月26日校附醫秘字第
    0970001762號函可佐（見相字卷第99頁），然該院所驗出血
    液中酒精濃度數值較法醫研究所檢驗結果值高，經本院函詢
    其原因，該院覆以：其檢驗方式採用「頂空氣層析分析法」
    （該院稱為「頂空進樣之氣象層析法」，與法醫研究所之檢
    驗方式相同，僅名稱不同），為檢驗血液酒精濃度之黃金標
    準。但同一檢體因保存時間過久，因此有酒精濃度之增減變
    化。根據Ziavrou K, Boumba VA, Vougiouklakis TG,
    Insights into the origin of postmortem ethanol.
    International Journal of Toxicology 24:69-77, 2005.
    之外國文獻記載，檢體中之酒精濃度隨時間增加之主要原因
    為，細菌在血液中發酵而產生檢體中之酒精增加，因法醫研
    究所與該院之2 次檢驗相隔數月，故應以法醫研究所之檢驗
    結果為準，亦有該院99年3 月19日校附醫秘字第0990900736
    號函為證（見本院卷第75頁）。從而，雖洪于晴血液檢體先
    後經法醫研究所與臺大醫院檢驗出所含之酒精濃度不一，但
    臺大醫院已提出上開合理原因，並認應以法醫研究所之檢驗
    結果為準，其檢驗之結果亦應無問題，而由此更徵洪于晴血
    液及胃內容物中，確含有高濃度酒精成分無誤。
 2、送驗之血液樣本，與法醫師解剖當天採集之洪于晴沾血血液
    棉棒DNA 型別均相符，除有前述鑑定報告書內所附之法醫研
    究所血清證物組檢驗報告、DNA 型別鑑定紀錄表、高雄地檢
    署電話紀錄單、法醫室採集檢體編號對照表為證外（見相字
    卷第75-76 、141-142 頁）。本院為求慎重，另檢送被告及
    甲○○之口腔棉棒，委託法醫研究所再就DNA 型別作鑑定，
    經法醫研究所以人類遺傳因子DNA STR 式型別鑑定法及累積
    親子指數CPI 值驗算法，結果為：依據遺傳法則及統計原理
    推定，被告及甲○○檢出之各項DNA 型別與洪于晴血液檢體
    檢出之各項相對應型別均無矛盾，經科學DNA 比對系統計算
    其累積親子指數CPI 值為2.156 乘10（雙親併計），因此研
    判被告、甲○○與洪于晴間極可能（機率超過99.999％）存
    在一親等血緣關係，亦有法醫研究所法醫所（98）醫文字第
    0981101495號法醫文書審查鑑定書暨所附法醫研究所血清證
    物組檢驗報告、DNA 型別鑑定紀錄表、STR DNA 型別鑑定結
    果表存卷為憑（見本院98年度審易字第1152號卷第74-80 頁
    ），顯見送驗檢出含酒精成分之血液樣本，確屬洪于晴本人
    之血液檢體無誤，並無將他人檢體誤為洪于晴血液檢體之可
    能，辯護人爭執檢體有誤云云，自非的論。
 3、人體死亡後體液中固有可能自行產生酒精，一般解釋為體液
    腐敗過程中因酒菌發酵而產生酒精化學物質，但依文獻報導
    ，血中酒精濃度以50mg/dL 為上限。胃內容物則因養分較高
    ，酒精濃度可達較高之濃度。而人體結構上，成人與4 個月
    大嬰兒於生物化學中，因腐敗而產生酒精之過程，並無差異
    性。洪于晴死亡當時體重約為6 公斤，依前開檢驗結果之血
    液中酒精濃度209 mg/dL ，體內酒精量應為8.778 公克（計
    算式為：酒精濃度209 mg/dL 乘孩童身體酒精體積分佈【
    Volume distribution, Vd 】0.7L/kg 乘體重6 公斤＝體內
    酒精量8.778 公克），再依酒精（與水之）比重為0.8 ，則
    100 ％酒精需攝入約10.97 毫升。又一般酒精不易經由肌肉
    或靜脈（且需專業之靜脈血管注射技巧）注射於嬰兒，以洪
    于晴無明顯針痕，較可能灌注經口飲入。以急性或藥理（藥
    物動力學）在吸收期或代謝期之酒精，應可在胃液中同時分
    泌有類同濃度之酒精含量，其後若再飲入液體或食物於體內
    而存留於胃中，則可導致胃液酒精濃度遭稀釋之可能性，有
    法醫研究所97年10月31日法醫理字第0970004628號函、98年
    11 月5日法醫理字第0980005380號函、被告所提洪于晴之兒
    童健康手冊所附之生長紀錄表存卷可考（見他字卷第46-47
    頁，本院98年審易字第1152號卷第36-71 頁，本院卷第50-5
    1 頁），故已可排除洪于晴體內之酒精成分純為死亡後體液
    中所自行產生之可能性。又洪于晴死亡當時僅4 個多月大，
    有高雄縣仁武鄉戶政事務所函暨所附洪于晴戶籍謄本、出生
    證明書為佐（見他字卷第23-25 頁），且被告亦自承洪于晴
    當時尚無法自行翻身等語（見本院卷第35頁），顯見洪于晴
    不可能自行注射或飲用含有酒精之物。基此，洪于晴體內之
    高濃度酒精成分，必是經人施以外力而攝入。
 4、綜合被告於警詢時供承：洪于晴平時由其照顧，於96年7 月
    16日凌晨2 時許，其有餵食洪于晴牛奶。當時甲○○與洪于
    晴是同睡1 張床，但甲○○於當日下午7 時返家，8 時許就
    睡覺了等語（見相字卷第3 頁）；證人甲○○於警詢中證稱
    ：彼於96年7 月16日凌晨2 時50分經丙○○叫醒，才知道洪
    于晴出事，彼立即做CPR 並要丙○○叫救護車。平常洪于晴
    由丙○○照顧，於該日凌晨2 時許丙○○有餵食牛奶等語（
    見相字卷第5-6 頁）；於偵訊時證稱：當天彼下午6 、7 時
    回到家，與洪于晴玩到9 點多，就先睡。大約凌晨2 點多，
    丙○○就急著把彼搖醒並說洪于晴出事，臉色發白，丙○○
    就打電話叫救護車，到高雄榮總時，醫生就說洪于晴到院前
    已無呼吸、心跳等語（見臺灣高雄地方法院檢察署98年度偵
    字第100043號卷第5-6 頁）；再證人即甲○○之母乙○○○
    於偵訊及審理時分別證稱：於96年6 月間，系爭住處是由甲○○、丙○○住，伊本來住那邊，但96年4 、5 月間伊中風
    就去大兒子那邊住，白天會來看一下洪于晴，之後就回到大
    兒子處。洪崑諒是下班後會去看洪于晴，之後也回到大兒子
    處睡覺。伊中風之後丙○○就沒有再工作，全職帶小孩。甲○○都是下班後洗個澡吃個東西，跟洪于晴玩一下就睡了。
    96年7 月15日、16日家裡都沒遭小偷，房屋也沒有遭入侵之
    跡象等語（見他字卷第5-8 頁，本院卷第17-24 頁）；以及
    證人即甲○○之父洪崑諒於偵訊時證稱：於96年6 月間，系
    爭住處是由甲○○、丙○○住，伊本來住那邊，但96年4 、
    5 月間乙○○○中風後就去大兒子那邊住，約1 、2 個禮拜
    會在下班後去看洪于晴1 次。丙○○沒在工作，全職帶小孩
    等語（見他字卷第8-11頁）觀之，足認96年7 月16日凌晨2
    時至2 時50分止，洪于晴身旁僅有被告及證人甲○○2 人，
    且證人甲○○處於熟睡狀態，而由被告單獨餵食、照顧洪于
    晴，又當時系爭住處並無任何外人侵入，亦可排除第3 人在
    場之可能。則既然本院前已敘明洪于晴當時絕無能力自行攝
    入含有酒精之物，洪于晴經解剖檢查亦無明顯針痕，再經遍
    查全卷，復查無證據證明被告具備專業之靜脈血管注射技巧
    ，應認被告就是將含有酒精成分之不明物質加入奶水中餵食
    洪于晴之人無誤。此外，被告先前所述係於96年7 月16日凌
    晨2 時餵食洪于晴牛奶，至同日發現凌晨2 時50分許發現洪
    于晴臉色發白有異狀，再於同日凌晨3 時15分送入高雄榮總
    急救後死亡，與法醫研判因洪于晴血中酒精吸收已達平衡狀
    態，應是在使用酒精後1 至3 小時後死亡等語亦相符，有前
    開法醫研究所法醫文書審查鑑定書、高雄榮總法醫參考病例
    摘要可參，應可確定被告是於96年7 月16日凌晨2 時餵食洪
    于晴牛奶時摻入上揭含有酒精成分之不明物質。況被告於偵
    查中，經高雄地檢署檢察官囑託高雄市政府警察局進行測謊
    之結果，被告對於「有關本案，案發當晚，你有沒有灌洪于
    晴酒」、「有關本案，案發當晚，你有沒有在洪于晴的奶瓶
    內倒酒後餵食」等問題，被告均答稱：「沒有」，其之回答
    經高雄市政府警察局刑事鑑識中心鑑定人員丁○○，以模擬
    中性卡片數字刺激測驗、區域比對法等鑑定方法，對於被告
    之測謊反應圖譜進行綜合分析、比對研判後，認均呈現不實
    反應等情，有高雄市政府警察局98年2 月27日高市警鑑字第
    0980012066號測謊鑑定書、高雄市政府警察局Polygraph 儀
    器測試具結書（見他字卷第50-55 頁）、被告之測謊反應圖
    譜附於本院卷末資料袋為憑，堪認被告辯稱並未餵食洪于晴
    含酒精之物云云，與事實不符，委無可採。而本件測謊鑑定
    進行之過程，業據證人兼鑑定人丁○○於本院審理中到庭證
    稱：本件測謊鑑定是由伊施測，被告受測時，有請被告填1
    張具結書，請其自行填寫當時的身心狀況。伊見當天被告的
    身體、外觀都很正常，意識清楚，言談中亦可正常的回答，
    並無不適合作測謊之情形等語明確（見本院卷第60-66 頁）
    ，又依照被告填具之上揭具結書上載其受測時之身體、精神
    狀況均正常，且睡眠時間亦與平日相同，再經鑑定單位實施
    「熟悉測試」以檢測其生理反應狀況，認係可接受測謊之狀
    態，始正式施以測謊鑑定，足見辯護人辯稱被告係因死者為
    親生女兒，心裡難以接受，始產生上開不實云云，亦非有據
    。
 5、至於被告另辯稱是可能家中飲水機之水含有酒精云云。但查
    ，證人乙○○○於偵訊時證稱：甲○○、丙○○家裡平常要
    喝水不是用開飲機就是自己煮，案發前一日（即96年7 月15
    日）有到丙○○家裡用開飲機喝水，喝完當天沒有不舒服。
    飲水機的水不可能出問題，因為飲水機的水都是伊在喝等語
    綦詳（見他字卷第7-8 、11頁），復佐以一般家中飲水機之
    水不可能含有酒精成分之常理，被告就此所辯，實難遽信。
 6、綜上所述，被告及辯護人所辯均非可採。被告原應注意洪于
    晴為4 個月大之嬰兒，身體無法代謝大量之酒精，不得餵食
    過量含有酒精之物，且當時亦無不能注意之情形，竟持過量
    含有酒精成分之不明物質加入奶水中餵食洪于晴，致洪于晴
    因急性酒精中毒死亡，被告之過失行為與洪于晴之死亡間，
    顯有相當因果關係。是本案事證既明，被告犯行堪以認定，
    應依法論科。
三、核被告所為，係犯刑法第276 條第1 項過失致死罪。爰審酌
    被告並無犯罪之紀錄，其素行尚佳，有臺灣高等法院被告前
    案紀錄表可佐，被害人係被告之女，及被告竟未加注意而餵
    食被害人過量之酒精，致被害人急性酒精中毒身亡，其應負
    完全之過失責任，暨被告於本案案發後，又與被害人之父即
    被告之夫生下一子，顯見被害人之父並未有追究之意等一切
    情狀，量處如主文所示之刑，並諭知易科罰金之折算標準，
    以示懲戒。
據上論斷，應依刑事訴訟法第299 條第1 項前段，刑法第276 條
第1 項前段、第41條第1 項前段，判決如主文。
本案經檢察官鄧怡君到庭執行職務。
中    華    民    國    99    年    7     月    29    日
              刑事第十七庭  審判長法  官  陳建和
                                  法  官  陳君杰
                                  法  官  余銘軒
以上正本證明與原本無異。
如不服本判決應於收受送達後10日內向本院提出上訴書狀，並應
敘述具體理由；如未敘述上訴理由者，應於上訴期間屆滿後20日
內向本院補提理由書（均須按他造當事人之人數附繕本）「切勿
逕送上級法院」。
中    華    民    國    99    年    7     月    30    日
                                   書記官 吳書逸
附錄論罪科刑法條
中華民國刑法第276條
（過失致死罪）
因過失致人於死者，處 2 年以下有期徒刑、拘役或 2 千元以下
罰金。
從事業務之人，因業務上之過失犯前項之罪者，處 5 年以下有
期徒刑或拘役，得併科 3 千元以下罰金。

司法院資訊處製作；財團法人民間司法改革基金會備份。
